【裁判字號】    89,判,3624
【裁判日期】    891214
【裁判案由】    綜合所得稅
【裁判全文】
最  高  行  政  法  院  判  決                  八十九年度判字第三六二四號
    再 審原 告  甲○○
    再 審被 告  財政部臺灣省北區國稅局
    代  表  人  林吉昌
右當事人間因綜合所得稅事件，再審原告對本院中華民國八十八年四月二十九日八十
八年度判字第一六三四號判決提起再審之訴。本院判決如左：
    主  文
再審之訴駁回。
再審訴訟費用由再審原告負擔。
    事  實
緣再審原告八十一年度綜合所得稅結算申報，短報取自國防部中山科學研究院（下稱
中科院）之薪資所得計新臺幣（下同）三六八、六四○元，案經再審被告查得，核定
補徵稅額三四、七一二元，再審原告不服，申經復查結果，未准變更，提起一再訴願
，遞遭決定駁回，嗣提起行政訴訟，經本院以八十八年度判字一六三四號（下稱原判
決）判決駁回。再審原告不服，主張原判決有行政訴訟法第二百七十三條第一項第一
款（即修正前行政訴訟法第二十八條第一款）之再審事由，提起再審之訴。茲摘兩
造訴辯意旨如次：
再審原告起訴意旨略謂：一、人民固然有納稅之義務，但必須以法律定之，以杜徵、
納雙方之爭議，減少人民的痛苦感，是謂「租稅法定主義」；人民為「權利主體」並
非「權利客體」，是與國家行政權站在平等地位上的，這是先進法治國家行政法的圭
臬，不可替代的主流思想。在傳統的威權政治文化裡，卻呈現行政法不完備，或是過
度保護行政機關的現象，作出「不教而誅」的錯誤判決。姑不論新的「行政程序法」
，已規範未來行政機關不論是制定行政命令或作成行政處分，都必須尊重人民的參與
權。法律規定，行政機關頒布行政命令或作成行政處分前，必須讓人民調閱相關文件
，表達意見甚至召開公聽會，必要時還要舉行言詞辯論的法制，即現今之中央法規標
準法都已略具此一法治思想之雛形，且其為規範憲法與法、法與法之間、法與命令之
間之關係已甚為完備，可謂僅次於憲法的法中之法，是以其第一條「中央法規之制定
、施行、適用、修正及廢止，除憲法規定外，依本法之規定。」可證其效力。再審原
告依該法第十六條「法規對其他法規所規定之同一事項而為特別規定者，應優先適用
之。其他法規修正後，仍應優先適用。」（特別法優於普通法之原則），第十七條「
法規對某一事項規定適用或準用其他規定之規定者，其他法規修正後，適用或準用修
正後之法規。」（法規修正後之適用或準用），第十八條「各機關受理人民聲請許可
案件適用法規時，除依其性質應適用行為時之法規外，如在處理程序終結前，據以准
許之法規有變更者，適用新法規，但舊法規有利於當事人而新法規未廢除或禁止所聲
請之事項者，適用舊法規。」（從新從優原則）等法規相互關係之規範，以無可置疑
的主張：「所得稅法第九十四條第一項規定扣繳義務人於扣繳稅款時，應隨時通知納
稅義務人，並依本法第九十二條之規定，填具憑單發給納稅義務人，如原扣稅額與稽
徵機關核定稅額不符時，扣繳義務人於繳納稅款後，應將溢扣之稅款退還納稅義務人
；不足之數由扣繳義務人補繳，但扣繳義務人得向納稅義務人追償之」第八十九條第
二項「扣繳義務人未履行扣繳義務責任，而有行蹤不明或其他情事，致無從追究者，
稽徵機關得逕向納稅義務人徵收之」的規定，為最有利於納稅義務人，其中尤以「致
無從追究者」為最具關鍵之字眼，蓋中科院為國家機關，非無從追究者也，容稍後辯
正。復查鈞院六十八年十一月三十日六十八年度判字第七六七號判決要旨：「．．．
事業給付利息時，應依規定扣取稅款，如未扣稅款者，應責令其賠繳。」六十九年一
月四日六十九年度判字第五號判決要旨：「．．．營利事業登記所記載之負責人，對
於薪資、租金及利息之所得稅，未依法扣繳，被查覺後，復未於期限內提出申辯，稽
徵機關應責令其賠繳未依法扣繳之所得稅款。」，七十年五月十二日七十年度判字第
三九九號判決要旨：「．．．舞廳支付舞女之鐘點費，如涉嫌短扣稅款者，應責令舞
廳負責人賠繳。」七十四年十月二十九日七十四年度判字第一五三七號判決要旨：「
．．．利息所得稅扣繳義務人，未依規定扣繳稅款者，應負補繳稅款之責。」等判決
，皆可見鈞院以往對民間事業主以所得稅法第九十四條第一項嚴懲的立場，但本案相
較，明顯違反行政法上「禁反言」之原則。再審原告主張以憲法第七條：「中華民國
人民，無分男女、宗教、種族、階級、黨派，在法律上一律平等。」之平等原則及所
得稅法第九十四條第一項、第八十九條第二項之規定為符合稅捐稽徵法第四十八條之
三「．．．適用最有利納稅義務人之法律」之從新從優原則，鈞院有義務撤銷原處分
。二、「程序正義」是行政法的一項重要原則。因此中科院於五十五年成立時，就已
有「品位加給、技術津貼」之給與，直至六十八年，由中科院員工具名檢舉未依法納
稅，財政部函請國防部查明給付性質，已經歷十三個寒暑；且國防部更以基於業務機
密之理由無從提供，況財政部雖擬具處理辦法，報奉行政院函準予備查，並於同年十
一月三十日以台財稅三八五○一號函復國防部徵免原則，唯行政院、國防部、中科院
基於國防武器自主研發政策需要，並未諭示員工知悉。且財政部雖發文給國防部後，
歷經十四載（六十九年至八十二年），卻無進一步具體作為，唯一合理的解釋，就是
配合國防部武器自主研發的政策，而不作為。又財政部稅制委員會復以七十九年、八
十三年、八十七年所編印各版所得稅法令彙編中，分別以七十九年十月十八日台財稅
第七九○七一四三三四號函、八十三年八月三十一日台財稅第八三一六○七六六一號
函、八十七年九月二十一日台財稅第八七一九六五三六六號函再三宣示，凡未編入該
年度版之「本部及各權責機關所對外發布舊函示，非經其重行核定，一律不再援引適
用」，經遍查其七十九、八十三、八十七各年度版之所得稅法令彙編中皆未列入財政
部六十八台財稅三八五○一號函及行政院台八十四財三七○○七號函，依上開各年度
版所得稅法令彙編首揭各函示之意旨，應為無效之函示，必經各權責機關重新核定後
，始重新生效。更可證其為配合國防武器自主研發政策而採的相對措施。行政院院會
議及各權責機關內部之協調、會議之意見，除非對外正式發布，否則人民無從知悉，
是以國防部、財政部、基於國防武器自主研發政策之需要，秘而不宣六十八台財稅三
八五○一號函，人民自無義務受其拘束。且中央法規標準法第七條：「各機關依其法
定職權或基於法律授權訂定之命令，應視其性質分別下達或發布，並即送立法院。」
明白規定上述台財三八五○一號函及行政院台八十四財三七○○七號函，應送立法院
備查。顯然行政機關未送立法院備查，便宜行事之心態，更不合本節首揭行政法「程
序正義」之原則，故依前開各年度版之所得稅法令彙編首揭各函示之意旨，行政院及
財政部如欲起課中科院非軍職員工品位加給或技術津貼之稅賦，必須立刻重新函示，
方能起課。三、中科院是根據動員戡亂臨時條款第四條戡亂時期本憲政體制授權總統
得設置動員戡亂機構，決定動員戡亂有關大政方針及第五條總統為適應動員戡亂需要
，得調整中央政府之行政機構、人事機構及其組織所授予總統之權力，而由蔣介石總
統創立的。歷任行政院長亦皆依據憲法第一百六十六條「國家應獎勵科學之發明與創
造．．．」（以下簡稱憲法一百六十六條）及第一百六十七條「國家對於左列事業或
個人，予于獎勵或補助．．．三於學術或技術有發明者．．．」（以下簡稱憲法第一
百六十七條第三項）為法源，核予中科院非軍職員工部分所得（即品位加給、技術津
貼）免徵所得稅之租稅優惠，因有此法源依據，中科院非軍職員工歷經二十五載（從
五十五年起以迄八十三年止）「品位加給、技術津貼」皆未依法扣稅，憲法第十九條
明定人民有納稅之義務，中科院非軍職員工之薪資，分為本薪、及品位加給、技術津
貼兩大部分，而本薪部分依法扣稅，使其合乎憲法第十九條所規定人民有納稅之義務
，至於品位加給、技術津貼部分則依憲法第一百六十六條及第一百六十七條之獎勵原
則，予以免稅獎勵，此種處置堪稱允當。所以中科院非軍職員工品位加給、技術加給
之免稅實體，雖未明載入所得稅法第四條所列舉諸免稅事由中，但條列式之事項，難
免掛一漏萬之誤，要之憲法第一百六十六條、第一百六十七條及增修條文第十條基本
國策皆強調「國家應獎勵科學技術發展及投資，促進產業升級．．．」已明示保障科
學研究者應予獎勵，實無畫蛇添足之必要。又查憲法二十二條「凡人民之其他自由及
權利，不妨害社會秩序，公共利益者，均受憲法保障。」（以下簡稱第二十二條）第
二十三條「以上所列舉之自由權利，除為防止妨礙他人自由，避免緊急危難，維持社
會秩序或增進公共利益所必要者外，不得以法律限制之。」，又十分明白的界定，人
民之其他自由及權利均受憲法之保障，蓋中科院非軍職員工研發武器，顯然是增進公
共利益，維持社會秩序保護他人（非妨礙他人）自由，避免緊急危難之事業功蹟，因
之而獲得主政者之租稅勵優惠權利，是合乎憲法第二十三條「．．．不得以法律限
制之。」的保障。綜上所述，請求行言詞辯論，令中科院參加訴訟，並請求廢棄原判
決、撤銷原處分及一再訴願決定等語。
再審被告答辯意旨略謂：一、按「左列各種所得，免納所得稅，．．．中華民國政府
或外國政府、國際機構，教育、文化、科學研究機關、團體、或其他公私組織，為獎
勵進修、研究或參加科學或職業訓練而給與之獎勵金及研究、考察補助費等。但受領
之獎學金或補助費，如係為授與人提供勞務所取得之報酬，不適用之。」「一凡依職
級按月定額發給者，應屬各該研究人員之薪資所得，應於給付時應依法辦理扣繳，所
得人並應於年度結算申報時合併申報課稅。二如係按研究計畫個案給付、並非通案按
職級按月給付者，則為研究補助費，依法可免納所得稅。三如屬第一種情形，中科院
以往未依法扣繳，所得人以往年度亦未申報納稅者，應即請中科院轉知各所得人自行
向稽徵機關補報並補繳應納稅款，可免予處罰，自六十九年一月起，中科院應於給付
時依法扣繳，所得人應於每年終後合併申報綜合所得稅。四本案經報奉行政院六十八
年十一月八日台六十八財第一一二○四號函准予備查在案。」「中科院給付非軍職人
員「科技品位加給」暨「技術津貼」之所得稅徵免原則，仍請依本部六十八年十一月
三十日台財稅第三八五○一號函辦理。」分別為所得稅法第四條第八款所規定及財政
部六十八年十一月三十日台財稅第三八五○一號函、八十四年八月十四日台財稅第八
四一六四一四一八號函釋在案。次按「中科院給付非軍職人員之科技品位加給暨技術
津貼，免扣繳所得稅一案，與現行法令規定不合，奉示：本案應依法課徵所得稅；至
追課以往年度所得部分，請洽商財政部妥為處理．．．。」復為行政院秘書長八十四
年十月十七日台八十四財第三七○○七號函釋在案。二、查中科院之預算雖分別依計
畫編列人事費支應其員工之各項給與，但實際上領受「科技品位加給」或「技術津貼
」之非軍職人員，無論配屬之單位或參與不同計畫，悉依該院所訂「科技人員品位加
給支給標準表」、「技術員薪給標準表」之等級，每月按級定額領取「科技品位加給
」或「技術津貼」。該院與其聘僱人員之約定事項亦載明所指薪給，除實物代金及眷
補費外，包括全部給與，是以該院非軍職人員所領受之「科技品位加給」或「技術津
貼」，核屬其因提供勞務所取得之報酬，另再審被告於八十二年間曾派員前往該院現
場瞭解結果，該院支付非軍職人員之「科技品位加給」及「技術津貼」係採按月給付
方式，是依前揭法條及函釋規定，原核定以系爭薪資所得（研究補助費或品位加給）
三六八、六四○元，併課當年度綜合所得額，核定應補稅額三四、七一二元，要無不
合，請予維持。又本件原核定發單補徵稅款，並未逾前揭稅捐稽徵法第二十一條所定
核課期間，所稱基於信賴利益不宜追溯補徵等節，殊無足採。三、另再審原告訴稱依
所得稅法第九十四條第一項規定扣繳義務人即中科院主辦會計有先行代納稅義務人繳
納之義務，國稅局直接向中科院非軍職員工追課，有違該條法定之程序正義乙節。惟
按「凡有中華民國來源所得之個人，應就其中華民國來源之所得，依本法規定，課徵
綜合所得稅。」、「納稅義務人應於每年二月二十日起至三月底止，填具結算申報書
，向該管稽徵機關，申報其上一年度內構成綜合所得總額．．．，以及有關減免、扣
除之事實，並應依其全年應納稅額減除暫繳稅額及尚未抵繳之扣繳稅額，計算其應納
之結算稅額，於申報前自行繳納。．．．」分別為所得稅法第二條及第七十一條第一
項所明定。是本件再審原告既有前揭規定之應稅所得，即應依法合併申報綜合所得稅
，其未依規定合併申報，再審被告據以併課補徵，要無不合，再審原告所訴，顯無理
由。四、至再審原告主張各節，前經行政法院詳為審酌論駁在案，並無適用法規錯誤
之情形，再審原告仍執前詞反覆訴求，殊難謂為有理由。又其以原判決「適用法規錯
誤」之理由，提起再審之訴，亦僅為再審原告對法律見解之歧異，要難符合修正前行
政訴訟法第二十八條第一款規定之要件，是所訴核不足採。綜上，請求駁回再審之訴
等語。
    理  由
按新行政訴訟法第二百七十三條第一項第一款所謂「適用法規顯有錯誤者」，係指原
判決所適用之法規與現行法規有所牴觸或有效之判例解釋有所違反者而言，至於事實
認定錯誤或法律上見解之歧異，不得謂為適用法規顯有錯誤。本件原判決係以：『按
中華民國政府或外國政府，國際機構、教育、文化、科學研究機關、團體，或其他公
私組織，為勵進修、研究或參加科學或職業訓練而給與之學金及研究、考察補助
費等所得，免納所得稅。但受領之學金或補助費，如係為授與人提供勞務所取得之
報酬，不適用之，為行為時所得稅法第四條第八款所規定。又凡公、教、軍、警、公
私事業職工薪資及提供勞務者之所得，為薪資所得，該項所得之計算，以在職務上或
工作上取得之各種薪資收入為所得額；前項薪資包括薪金、俸給、工資、津貼、歲費
、金、紅利、各種補助費及按月或按年分期給付之退休金或養老金。但為雇主之目
的，執行職務而支領之差旅費、日支費及加班費不超過規定標準者，及依同法第四條
規定免稅之項目，不在此限，復為同法第十四條第一項第三類所明定。本件原告（即
再審原告，下同）八十一年度綜合所得稅結算申報，被告（即再審被告，下同）初查
以其漏報取自中科院之薪資所得三六八、六四○元，乃核定補徵稅額三四、七一二元
。原告不服，以系爭所得係研究補助費，依行為時所得稅法第四條第八款規定，應屬
免稅所得，且系爭所得係依研究計畫專案申請及依各員工參與程度分別計算發放，並
非定額給付，於會計上採按月給付僅屬權衡變通辦法，其性質符合財政部六十八年十
一月三十日台財稅第三八五○一號函釋，稽徵機關逐年至中科院查閱相關會計資料，
亦對系爭所得未予扣繳一節未予置理，中科院據以認定系爭研究補助費係屬免稅所得
，應屬合法、適當，稽徵機關於經過數年後始為應稅主張，有違信賴原則云云，申經
復查結果，以原告為中科院非軍職員工，八十一年度領取自中科院薪資中之三六八、
六四○元屬品位加給，為其所不爭，而中科院之預算雖分別依計畫編列人事費支應員
工之各項給與，然領受科技品位加給或技術津貼之非軍職人員，無論配屬之單位或參
與不同計畫，悉依該院所訂「科技人員品位加給支給標準表」「技術員薪給標準表」
之等級，每月按級定額領取科技品位加給或技術津貼。中科院聘僱人員之約定事項亦
載明薪給除實物代金及眷補費外，包括全部給與，業經財政部臺灣省北區國稅局所屬
大溪稽徵所赴中科院查閱資料瞭解無誤，並為中科院八十一年十一月三日八十一訓誠
字第一六八七三號函所明示，系爭品位加給自始即屬薪資所得，自應依法合併申報繳
稅，原核定並無不合，乃未准變更。至原告起訴主張：就中科院之命名、成立背景及
動機以及三十年來之研發成就，自有憲法第一百六十五條、第一百六十六條、第一百
六十七條所定勵措施引伸出之租稅優惠免稅規定之適用。所得稅法第四條第八款但
書牴觸憲法。中科院給予科技人才之品位加給或技術加給，不論發給之形式如何，皆
有上述憲法規定引伸出租稅優惠免稅規定之適用。而財政部（六十八）台財稅第一一
二○、第三八五○一號函，仍確定依上述租稅優惠予以免稅，中科院亦始終未開立扣
繳憑單，稽徵機關逐年審查該院預算亦未予置喙。信賴保護原則因而確定。嗣縱認原
先之承諾有更改必要，亦必採不溯既往原則。且依軍事審判法第三條規定，中科院之
非軍職員工視同現役軍人，其所得縱予取消免稅待遇，亦應準用軍人、同步實施，免
予追繳五年前所得，方為合理云云。惟查憲法規定提高從事教育、科學等工作者之待
遇，並不表示該項工作者其所得享有免稅之特權。原告指所得稅法第四條第八款但書
之規定違憲云云，要無可取。又本件中科院之預算雖分別依計畫編列人事費支應其員
工之各項給與，但實際上領受「品位加給」或「技術津貼」之非軍職人員，無論配屬
之單位參與不同計畫，均依該院所訂「科技人員品位加給支給標準表」、「技術員薪
給標準表」之等級，每月按級定額領取科技品位加給或技術津貼。且該院與其聘僱人
員之約定事項亦載明所指薪給，除實物代金及眷補費外，包括全部給與，其非軍職人
員所領受之科技品位加給或技術津貼，核屬因提供勞務所取得之報酬，應無行為時所
得稅法第四條第八款免納所得稅規定之適用。況被告於八十二年間派員前往該中科院
瞭解結果，其支付非軍職人員之科技品位加給及技術津貼確係按月給付方式，復經中
科院八十一年十一月三日（八一）訓誠字第一六八七三號函致該局，說明該院各類薪
資扣繳所得稅狀況：「本院於年度開始即訂有各項研究計畫，並按照研究計畫逐月實
施。各項研究計畫除一般經費外，為獎勵科技人員竭盡心智參與研發工作，另編列研
發人員研究補助費及技術津貼。為便利作業，研發人員研究補助費係採按月發放方式
，再經由成本歸戶手續，回歸計畫預算內（研究補助費採個案給付，必將增加人力及
作業之負擔，不符經濟效益）」等語。足見中科院給付非軍職員工之品位加給及技術
津貼之所得，屬經常性研究補助費給與，且依職級按月定額支給，為提供勞務所取得
之報酬，依行為時所得稅法第四條第八款但書及第十四條第三類之規定，核非屬免稅
之所得。系爭應納稅款，既未逾稅捐稽徵法第二十一條所定核課期間，被告依上開所
得稅法規定、發單補徵稅款，核與租稅法定之原則無違。又軍事審判法第三條第一、
二款係指關於在軍事機關從事軍事工作之非軍職人員，因犯軍法而應受軍法審判者而
言，於本件應負公法上納稅義務之規定，無其適用。至所稱信賴保護原則，係指人民
信賴政府機關之決定，就其生活關係已有適當之安排，應給予保護或給予合理補償而
言。本件財政部（六十八）台財稅第三八五○一號函釋說明：「一、凡依職級按月定
額發給者，應屬各該研究人員之薪資所得，應於給付時應依法辦理扣繳，所得人並應
於年度結算申報時合併申報課稅。二、如係按研究計劃個案給付、並非通案按職級按
月給付者，則為研究補助費，依法可免納所得稅。三、如屬第一種情形，中科院以往
未依法扣繳，所得人以往年度亦未申報納稅者，應即請中科院轉知各所得人自行向稽
徵機關補報並補繳應納稅款，可免予處罰，自六十九年一月起，中科院應於給付時依
法扣繳，所得人應於每年終後合併申報綜合所得稅。．．．」並未就系爭依職級按月
定額發給之所得為應予免稅之承諾，自無信賴保護原則之適用。是原告應依規定申報
系爭所得而未申報，被告依首揭規定補徵漏報稅款三四、七一二元，一再訴願決定遞
予維持，均無違誤。原告起訴意旨，難謂有理，應予駁回。又本件事實已臻明確，原
告請行言詞辯論，核無必要，併此明。』為由，乃依修正前行政訴訟法第二十六條
後段，判決駁回再審原告在前訴訟程序之訴。核其所適用之法規與該案應適用之現行
法規並無違背，與解釋判例，亦無牴觸，並無所謂適用法規顯有錯誤之情形；再審原
告以前揭事實欄所載理由，主張原判決適用法規顯有錯誤，核屬法律上見解之歧異；
從而再審原告主張原判決有行政訴訟法第二百七十三條第一項第一款（即修正前行政
訴訟法第二十八條第一款）之再審事由提起本件再審之訴，揆諸首揭說明，殊難認有
再審理由，應予駁回。本件事證已臻明確，已無行言詞辯論及命中科院參加訴訟之必
要，併此明。
據上論結，本件再審之訴為無理由，爰依行政訴訟法施行法第二條、行政訴訟法第二
百七十八條第二項、第九十八條第三項前段，判決如主文。
中    華    民    國     八十九      年     十二     月      十四       日
                    最 高 行 政 法 院  第 四 庭
                                審 判 長 法  官      葉  振  權
                                         法  官      林  清  祥
                                         法  官      吳  錦  龍
                                         法  官      劉  鑫  楨
                                         法  官      吳  明  鴻
右  正  本  證  明  與  原  本  無  異
                                         法院書記官  陳  盛  信
中    華    民    國     八十九      年     十二     月      十九       日


司法院資訊處製作；財團法人民間司法改革基金會備份。
